【裁判字號】    97,勞簡上,20
【裁判日期】    970827
【裁判案由】    確認僱傭關係存在等
【裁判全文】
臺灣臺北地方法院民事判決            97年度勞簡上字第20號
上  訴  人  甲○○
訴訟代理人  周滄賢律師
被上訴人    台北市私立凱特語文短期補習班
法定代理人  丙○○
訴訟代理人  賴傳智律師
            蕭明哲律師
上列當事人間請求確認僱傭關係存在等事件，上訴人對於中華民
國97年4月2日臺灣臺北地方法院臺北簡易庭96年度北勞簡字第11
6號第一審判決提起上訴，本院於民國97年8月6日言詞辯論終結
，判決如下：
    主  文
上訴駁回。
第二審訴訟費用由上訴人負擔。
    事實及理由
一、上訴人起訴主張：
  (一)伊原受僱於被上訴人世貿分校，與被上訴人約定僱傭契約期
    間自民國95年9月1日起至96年6月30日止至少一年，每月薪
    資新台幣（下同）29,000元，另有全勤獎金2,000元，伊因
    在職期間屢受證人即該分校主任戊○○不合理及不公平待遇
    ，不堪長期忍受，遂於96年1月間以陳情信向證人即實際雇
    主林森一投訴，林森一收到該信後，曾要求戊○○與伊一同
    協調，並當場指責戊○○做法不當，嗣因戊○○不滿伊越級
    呈報行為，竟於工作場合大聲侮辱伊，伊另向雇主林森一反
    應，林森一遂請伊先休假再安排伊至其他分校，是伊自96年
    1月22日起未打卡到職，實係因兩造已達成休假共識所致。
  (二)詎料，被上訴人事後竟反於誠信，不僅未接聽伊詢問工作安
    排之電話，又持伊前開陳情信及休假等事斷章取義，主張伊
    已自請辭職。伊遲至96年2月底致電被上訴人方知業遭其非
    法解僱，在顧念舊有情誼下，伊讓步先與被上訴人協商要求
    給付資遣費、預告期間工資及非自願離職之「離職證明書」
    等，然被上訴人僅應允交付離職證明書，伊不得已遂依兩造
    間僱傭關係，於原審先位請求被上訴人應自96年2月1日起至
    97年6月30日止，按月於每月10日給付伊31,000元之薪資及
    法定利息。又被上訴人以24,000元申報伊的勞工保險投保薪
    資，圖減少向勞工保險局提列退休金金額，乃併請求被上訴
    人給付雇主提撥勞工退休金之差額損害1,937元。備位則主
    張，即便兩造間已無僱傭關係，被上訴人仍應依勞動基準法
    相關規定，給付伊資遺費12,916元、預告期間工資10,333
    元及雇主提撥勞工退休金之差額1,937元。（原審判決被上
    訴人應給付上訴人1,937元，及自96年5月8日起至清償日止
    ，按年息5％計算之利息，而駁回上訴人其餘之訴，並依職
    權宣告假執行。惟上訴人就先位聲明敗訴部分不服，提起本
    件上訴，被上訴人就其敗訴部分則未據提起上訴，是就上訴
    人備位聲明敗訴部分及被上訴人敗訴部分均已告確定，不在
    本院審理範圍）並於本院聲明：1.原判決關於駁回上訴人後
    開第二項之訴及訴訟費用之裁判均廢棄。2.上開廢棄部分，
    被上訴人應再自96年2月1日起至97年6月30日止，按月給付
    上訴人31,000元，及各期給付自次月11日起至該期給付清償
    日止，按年息5％計算之利息。
二、被上訴人則抗辯：
  (一)按僱傭未定期限，亦不能依勞務之性質或目的定其期限者，
    各當事人得隨時終止契約，但有利於受僱人之習慣者，從其
    習慣，民法第488條第2項定有明文，故在未定期限之僱傭契
    約，受僱人原則上得隨時終止契約。其終止權之行使，依民
    法第263條規定，關於第258條所定解除權之行使方法，於法
    定終止權之行使準用之，故受僱人以意思表示向他方為終止
    之意思表示即可，且因此終止權屬形成權，於受僱人行使權
    利時即發生形成效力，無須得到相對人即雇主之同意。
  (二)本件上訴人於96年1月8日晚上8時左右，手持一封封面寫有
    「辭職信」字樣的信，交給證人戊○○，告知轉交給證人林
    森一。因信封上有辭職信的字樣，所以戊○○就追問是否要
    離職？上訴人回答：「是。」，戊○○又再問為何要離職？
    上訴人未回答。戊○○再問何時離職？上訴人回答：「做到
    月底。」答畢隨即由樓梯離去。翌日，戊○○將上訴人交付
    之辭職信轉交給林森一，並於當日中午由戊○○請上訴人至
    光復南路洽談離職事由，上訴人遂抱怨主任罵她，對待她不
    公等等。當時林森一聽聞此事後表示慰留上訴人之意，並將
    辭職信退回上訴人。上訴人嗣於同年月12日再與戊○○發生
    爭執，再次打電話予林森一表示辭職之意思，並表明僅做到
    該月19日，其於同年月22日即未再至被上訴人處工作。而觀
    上訴人因自95年9月初至被上訴人處任職以來，與工作同仁
    間相處並不和諧，且上訴人在工作分配上常有其他不同意見
    ，認為主任處事不公，堪信其確有可能因此產生離職的念頭
    。再觀前揭辭職信內容記載：「非常謝謝您給我這個機會，
    讓我到世貿凱特工作，但我覺得有辱使命... 」、「但至今
    我只能向老闆說聲抱歉，如果我能撐下去，但支持我的力量
    是什麼？」等語，益徵上訴人確實有離職之意。足證上訴人
    向證人林森一所為僅做到該月19日之表示，顯係對被上訴人
    為終止僱傭契約之意思表示，準此，兩造間契約關係已因上
    訴人自請離職而終止至明。
  (三)被上訴人否認曾向上訴人表示：「妳先請假，我再幫妳安排
    到別間分校」等語，上訴人自應就被上訴人有同意其請假及
    安排伊至其他分校工作等事實負舉證之責，今伊既無法提出
    有利事證以實其說，自難認其主張為真實。至於被上訴人遲
    於96年2月14日方將上訴人勞、健保退保，係因當時適逢農
    曆年前，諸多事務待為處理，故遲延辦理，況僱傭關係存在
    時期，本應以員工「實際到職日及離職日」為據，勞、健保
    之加、退保時期僅為各該保險契約之契約生效日期及解約時
    期，因此員工之「實際到職日與離職日」與加、退保日期不
    一致之情形所在多有，上訴人僅以此推論兩造僱傭契約尚未
    終止，實屬牽強。而被上訴人於96年3月9日發給上訴人年終
    獎金，係因上訴人之懇求及基於仍有數月同事情誼方為之，
    非如上訴人所稱僱傭關係仍繼續存在緣故。況倘上訴人仍為
    員工，年終獎金當於農曆年前發放，又何以遲至3月9日方匯
    入，亦證上訴人上開主張不足採信。
  (四)綜上，上訴人既已自請離職，即無請求被上訴人給付薪資之
    餘地，並聲明：上訴駁回。
三、本院審酌兩造於原審及本院陳述，整理爭執與不爭執事項如
    下：
  (一)不爭執之事實：
  1.上訴人自95年9月28日起受僱被上訴人，任職被上訴人之世
    貿分校；兩造間原約定僱傭期間自95年9月1日起至96年6月
    30日止，至少服務一年，底薪29,000元，全勤獎金2,000元
    。
  2.96年1月8日下午，上訴人將一封緘書面交予訴外人戊○○轉
    交被上訴人實際負責人林森一，翌日下午上訴人、戊○○與
    林森一三人於被上訴人光復總校見面會談。
  3.上訴人自96年1月22日後即未再至被上訴人世貿分校打卡上
    班。被上訴人並於同年2月14日將上訴人原加入之勞工保險
    及健康保險等保險辦理退保。
  4.被上訴人僅發給上訴人96年1月1日至19日之薪資，未給付上
    訴人96年1月剩餘日數及2月份之薪資，被上訴人另於96年3
    月9日將年終獎金2,000元匯入上訴人帳戶。
  (二)兩造爭執要點：兩造間僱傭契約是否因上訴人自請離職而合
    意終止？上訴人請求被上訴人給付薪資是否合法有據？
四、得心證之理由：
  (一)按當事人主張有利於己之事實者，就其事實有舉證之責任，
    民事訴訟法第277條前段定有明文。而主張法律關係變更或
    消滅之當事人，就該法律關係變更或消滅所須具備之特別要
    件，負主張及舉證之責任。本件兩造既不爭執渠等間本有僱
    傭關係存在，被上訴人抗辯該僱傭關係嗣因上訴人自請離職
    ，被上訴人亦表同意而合意終止，但為上訴人所否認，自應
    由被上訴人先就渠等間僱傭關係已經合意終止乙節負證明之
    責。然如被上訴人就其抗辯之事實已盡證明之責後，上訴人
    如抗辯其不實並提出反對之主張者，則上訴人對其反對之主
    張，亦應負證明之責，此為舉證責任分擔之原則。
  (二)經查，上訴人曾於96年1月8日下班後交付一封經封緘、封面
    載有「辭職書」之書面予證人戊○○，要證人戊○○轉交證
    人林森一，經證人戊○○追出詢問是否要離職、做到什麼時
    候，稱伊只做到月底等情，業據證人戊○○到庭證述明確，
    核與在場見聞之證人丁○○、乙○○證述情節相符（見本院
    卷第46頁背面至第50頁），證人林森一並證稱其確實有收到
    上訴人親自書寫由訴外人戊○○轉交封面載有「辭職信」之
    書信等語（見原審卷第31頁），上訴人雖質疑證人丁○○、
    乙○○一證述該辭職書係A4紙大小經兩次對折以膠帶黏起或
    用釘書針釘起封緘，一證述該辭職書係另用一張紙包起來黏
    死封緘，及一證稱該辭職書顏色係米黃色，沒有白色那麼白
    ，一證稱係白色等語，證人林森一稱該封信封面記載「辭職
    信」也與其他證人證稱「辭職書」記載有異，質疑證人證述
    不符云云，惟上開事實發生於96年1月間，距證人林森一到
    院證述時已近1年，距證人戊○○、丁○○、乙○○到院證
    述時已1年半，證人記憶或有混淆，此為人之常情，渠等證
    述上訴人轉交書信經過、轉交書信外觀形式、當事人反應等
    節既已大致相符，至如究有無另一張紙包起來或如何封緘、
    信件顏色究係偏黃的白色或係純白色、「辭職信」與「辭職
    書」等細節縱有出入，尚難據此遽認證人證述即無可取。況
    上訴人亦不爭執伊確於96年1月8日交付一封信予證人戊○○
    轉交林森一，隨即轉身下樓，證人戊○○追到2樓詢問伊為
    何離職，嗣經被上訴人挽留等情（見原審卷第14頁、本院卷
    第71頁背面），並提出該書信為證 (見勞調卷第11頁)，復
    觀之該信記載；「非常謝謝您給我這個機會，讓我到世貿凱
    特工作，但我覺得有辱使命...。但無論如何，我還是很感
    謝主任這陣子的磨練...，至今我只能向老闆說聲抱歉，如
    果我能撐下去，但支持我的力量是什麼呢?... 我問心無愧
    ，唯一遺憾的是沒有三頭六臂，完成主任對我的磨練。」等
    語，亦堪認上訴人當日委託證人戊○○轉交該封書信確有離
    職之意，被上訴人抗辯上訴人曾於96年1月8日遞交辭職信自
    請離職，堪予採信。
  (三)兩造固不爭執上訴人於96年1月8日當日遞交上開書信後，翌
    日林森一與上訴人、戊○○於被上訴人光復總校見面會談並
    慰留上訴人，惟被上訴人復抗辯上訴人再於96年1月12日向
    林森一表示離職之意，此經證人林森一到庭結證稱；「原告
    後來到（96年）1月12日我知道劉主任與原告又有爭執，因
    為原告有打電話告訴我他不做了，到了1月15日下午劉主任
    打電話給我，他已經跟原告確認..... 原告在96年1月12日
    就已經表示他只做到1月19日」等語，證人戊○○亦證稱，
    96年1月8日之後一週上訴人都有正常上班，她於96年1月12
    日與上訴人有言語上衝突，1月16日左右被上訴人法定代理
    人即告知她上訴人要辭職乙事，說是因她與上訴人吵架緣故
    ，之後林森一有打電話跟她確認如果上訴人離職，補習班能
    不能運作，她說可以，上訴人做到1月19日就未再來上班等
    語（見本院卷第47頁及背面），參以上訴人自陳伊於96年1
    月初曾因戊○○刻意分派過多不合理及不公平之工作，故寫
    信向林森一投訴，嗣因戊○○訓斥伊不可越級投訴，伊遂再
    向林森一反應應如何自處等語（見本院96年度北勞調字第
    133號卷第9頁），足認上訴人除於96年1月8日因與證人戊○○相處不睦遞交辭職信外，嗣於96年1月12日又因與戊○○
    發生衝突而去電給林森一等情為真。上訴人雖否認於96年1
    月12日去電林森一係表示辭職之意，惟以上訴人前即因同一
    事由萌生去意，未及1週又與戊○○發生衝突，其因此再度
    表示離職之意，尚不違於常情，參以兩造不爭執上訴人自96
    年1月22日起即未再至被上訴人處上班，被上訴人僅給付上
    訴人96年1 月1日起至96年1月19日止之薪資，96年1月剩餘
    日數及96年2 月薪資均未給付，及上訴人於96年3月間委請
    訴外人邱志偉與林森一協商，及嗣後至台北市政府勞工局提
    出申訴時，均係要求被上訴人給付資遣費、預告期間工資及
    非自願離職之離職證明書等情綜合以觀，堪認上訴人除於97
    年1月8日遞交辭職信予戊○○代為轉交予林森一表示辭職之
    意外，確於96年1月12日復向林森一抱怨而為第二次辭職之
    意思表示，兩造間僱傭關係並因上訴人為該次辭職之表示，
    被上訴人未為反對之意思而終止，上訴人主張伊並未為第二
    次辭職之意思表示云云，洵無可取。至被上訴人於何時將上
    訴人之勞工保險辦理退保及發給上訴人年終獎金，乃被上訴
    人內部人事及會計行政程序，尚難以被上訴人退保日期或發
    給年終獎金日期晚於上訴人最後到職日，遽認上訴人無於96
    年1月12日為第二次辭職之表示或兩造間僱傭契約尚未終止
    。
  (四)上訴人雖主張伊所以上班至96年1月19日，自96年1月22日起
    即未到班，係因被上訴人要求伊先請假，嗣後再安排上訴人
    至其他分校任職云云，但為被上訴人所否認，而依上訴人提
    出被上訴人教職員工手冊第二章第三條之3.2關於請假規定
    ，除病假及緊急事假外，其餘所有假別均需事先經由直接主
    管或職務代理人書面同意，若為臨時發生之病假及緊急事假
    ，來不及填寫假單者，亦須電話告知直接主管，徵求口頭同
    意後，於恢復上班同日補辦請假手續，否則視為曠職等語，
    同章3.3、3.4及5.1並規定假別僅有事假、病假、婚假、產
    假、喪假及年假（見原審卷第89頁），而依上訴人陳述自96
    年1月22日起未再到班之理由，既非病假亦非緊急事假，按
    上開請假規定即應填寫假單，並經主管或職務代理人書面同
    意，但上訴人不爭執伊未填寫假單，加之，上訴人就被上訴
    人允其請假究至何時止，先稱林森一請伊休假至農曆年前1
    週再安排至其他分校（見勞調卷第4頁），復陳稱被上訴人
    稱寒假過完為之安排工作等語（見本院卷第27頁背面），並
    未約定確切請假期間，亦與通常員工請假應會說明請假具體
    事由及起、迄時間之常情不符，此外，上訴人就其主張被上
    訴人曾同意伊請假，允諾嗣後再安排上訴人至其他分校任職
    等節，又未能提出其他證據以實其說，則原告此部分主張自
    無可採。
  (五)綜上，上訴人既於96年1月12日再次自請離職而向被上訴人
    為終止契約之意思表示，被上訴人未為反對之表示，上訴人
    並自同月22日起即未再到班，堪認兩造間僱傭契約已經合意
    終止，則上訴人依兩造間僱傭契約請求被上訴人給付自96年
    2月1日起至97年6月30日止之薪資，即屬依法無據。
五、綜上所述，上訴人主張兩造間僱傭關係仍存在，而請求被上
    訴人按月給付伊薪資，並無可取，被上訴人抗辯兩造間僱傭
    關係已經上訴人自請離職而合意終止為可採，從而，上訴人
    請求被上訴人自96年2月1日起至97年6月30日止，按月於每
    月10日給付薪資31,000元，及各期給付自次月11日起至該期
    給付清償日止，按年息5％計算之利息，為無理由，不應准
    許。其假執行之聲請亦失所附麗，應併予駁回。原審為上訴
    人敗訴之判決，及駁回其假執行之聲請，並無不合。上訴意
    旨指摘原判決不當，求予廢棄改判，為無理由，應予駁回。
六、本件事證已臻明確，兩造其餘主張陳述及所提之證據，經本
    院審酌後，認均不足以影響本判決之結果，均毋庸一一論述
    ，附此敘明。
七、據上論結，本件上訴為無理由，依民事訴訟法第436 條之1
    第3 項、第449 條第1 項、第78條，判決如主文。
中    華    民    國    97    年    8     月    27    日
                  勞工法庭    審判長法  官  張靜女
                                    法  官  賴錦華
                                    法  官  管靜怡
以上正本係照原本作成。
本判決不得上訴。
中    華    民    國    97    年    8     月    27    日
                                    書記官  張婕妤


司法院資訊處製作；財團法人民間司法改革基金會備份。
